臺灣雲林地方法院民事判決　　　　　　　93年度簡上字第60號
上　訴　人　乙○○
訴訟代理人　林重仁律師
被上訴人　　甲○○
上列當事人間請求返還占有物事件，上訴人對於中華民國93年7
月20日本院虎尾簡易庭93年度虎簡字第75號第一審判決提起上訴
，本院於民國94年6 月15日言詞辯論終結，判決如下：
    主  文
上訴駁回。
第二審訴訟費用由上訴人負擔。
    事  實
甲、上訴人方面：
一、上訴聲明：
　１原判決廢棄。
　２被上訴人在第一審之訴駁回。
　３第一、二審訴訟費用均由被上訴人負擔。
二、陳述：除與原判決記載相同者，茲引用之外，補稱：
　１查系爭門牌號碼雲林縣二崙鄉定安村5 鄰定安52-1號房屋，
　  除中間乙棟為兩造之父廖大曾所興建外，其餘兩側房屋則為
    上訴人出資興建，證人曾昆山於原審證述系爭房屋購買屋瓦
    的錢由上訴人支付，且係上訴人之父親要求證人向上訴人收
    取款項，此外，尚有編釘門牌申請書、雲林縣警察局二崙鄉
    戶政事務所門牌證明書可資為證【證一】。
　２系爭房屋為65年間所建，原審以「房屋後面水泥牆上，有『
　  60. 9.1 』之記號 (93年6 月9 日勘驗筆錄)」 認為被上訴
    人主張此乃是60年9 月1 日完成整修時之紀念應屬可信，實
    則上開「60.9.1」之記號係興建圍牆之記號，而非興建房屋
    之記號，此可由牆面水泥未連接可資辨識。
　３退而言之，倘上訴人非系爭房屋之單獨所有權人，則系爭房
　  屋為兩造之父廖大曾之遺產，就此依卷內所附被上訴人領銜
    之二崙鄉聲請調解書，被上訴人亦表示系爭房屋為父親之遺
    產，故應為兩造公同共有，上訴人占用系爭房屋即非無權占
    有。
　４系爭房屋被上訴人並未證明其父有贈與之意，且亦未依民法
　  第758 條之規定辦妥移轉登記，故被上訴人自非所有權人，
    且廖大曾亦無遺囑表示系爭房屋所有權歸被上訴人取得。
　５原審判決於得心證之理由 (三)中 認定「依據證人廖學相、
　  廖樹黃所述，自63年間起，兄弟姐妹們就將來房屋土地之分
    管方法，已達成共識。在父親往生後，此項共識當已成為彼
    此分管契約。」而於得心證之理由 (五)中 認定「被上訴人
    自63年以來，基於父親指示之分家協議，一直管理占有系爭
    房屋。」二者顯有矛盾，究係兄弟姐妹之共識或父親之指示
    ，顯有疑異。若認為是父親之指示，應不屬於分管協議，若
    認為是兄弟姐妹之共識，則兩造之父共育有三子六女，到底
    係何人達此共識？故原審認定為分管協議，其認事用法實有
    未洽，事實上分管協議並不存在。
　６上訴人並無侵奪被上訴人之占有：民法第962 條占有物返還
　  請求權，其要件之一為「須占有被侵奪」。所謂「侵奪」係
    指違反占有人之意思，以積極之不法行為，將占有物之全部
    或一部移入自己之管領而言。又民法第965 條規定「數人共
    占有一物時，各占有人就其占有物使用之範圍，不得互相請
    求占有之保護。」本件上訴人係基於所有權人或公同共有人
　　之身份而占有使用系爭房屋，故上訴人並無侵奪被上訴人占
　  有之情形。況依卷內戶籍資料上訴人之子廖本瑞於79年5 月
    31日即已設籍於該處，且證人廖樹黃證稱廖本瑞有住在系爭
    房屋，並證稱兩造父親於農曆91年5 月7 日過世後，上訴人
    於農曆12月份搬進系爭房屋。足見系爭房屋係上訴人、被上
    訴人、廖本瑞共同占有，依前揭民法第965 條規定，被上訴
    人不得請求占有之保護，蓋依立法理由「各占有人所共有之
    占有物，其使用權之範圍及方法，皆關於本權故也。」
　７若被上訴人得行使占有人之物上請求權，惟其請求權亦已罹
　  於時效：本件依被上訴人起訴書第4 段被上訴人主張上訴人
    強占系爭房屋之經過係自民國91年9 月14日起即發生侵奪占
    有之情事，而被上訴人至民國93年1 月5 日始提起本件第一
    審訴訟，故其請求權已逾民法第963 條1 年之短期時效，爰
    提出時效抗辯。
乙、被上訴人方面：
一、聲明：駁回上訴。
二、陳述：除與原判決記載相同者，茲引用之外，補稱：曾昆山
    提供瓦片修建的是舊家的房屋，而且瓦片是我父親出資購買
    的。
    理  由
一、本件被上訴人於第一審起訴主張：坐落雲林縣二崙鄉○○○
    段三四０、三四０之七號土地上，門牌號碼為二崙鄉○○村
　　○鄰○○路五十二之一號之系爭房屋（三間面寬），為兩造
　  父親生前所興建，六十年九月一日完成翻修。六十三年八月
    十日兄弟分家，父親交代大哥廖學相與二哥乙○○（即上訴
    人）分得定安村定安路六十三號房屋（現改為八十七號），
　　而被上訴人分得系爭房屋，由被上訴人與父親同住。九十一
　  年六月十七日兩造父親往生，被上訴人一家人仍繼續住在系
    爭房屋。詎上訴人不念兄弟之情，於父親過世後，欲將被上
　　訴人趕出系爭房屋，並霸佔系爭房屋，自九十一年九月十四
　  日起至九十二年一月三十一日止，陸續以強行更換門鎖、駕
    駛插秧機堵住廚房門口、打斷自來水管、撬壞電動捲門、以
    小客車堵住房門等等行為，強占系爭房屋，當時上訴人一家
    人多勢眾，被上訴人無力制止，才被趕出系爭房屋。上訴人
　　並與其女兒廖惠敏聯手毆打被上訴人夫妻。上訴人之傷害及
　  毀損行為，經本院虎尾簡易庭判處罪刑在案（92年度虎簡字
    第199 號刑事判決）。其所為係屬侵奪被上訴人對於系爭房
    屋合法占有之行為，爰本於民法第962 條規定訴請上訴人返
    還系爭房屋。
二、經本院虎尾簡易庭以93年度虎簡字第75號判決被上訴人勝訴
    後，上訴人提起上訴，其上訴理由如前述。
三、經當庭確認雙方不爭執之事實：
　１系爭房屋為未辦理所有權登記之建物，其中間之一間為兩造
　  之父親生前所建，自民國八十八年起由被上訴人與父親同住
    。至91年6 月17日兩造父親往生，被上訴人一家人仍繼續住
    在系爭房屋，該房屋稅納稅義務人為被上訴人甲○○。
　２系爭房屋之門鎖遭上訴人更換，鑰匙目前由上訴人管理中。
　３上訴人的兒子曾有一段時間住過系爭房屋，上訴人則沒有住
  　過。
　４兩造為了系爭房屋，曾衍生出傷害、毀損等刑事案件，各經
　  本院以刑事簡易判決判處罪刑在案。
四、經當庭確認兩造爭執之要旨：
　１被上訴人主張依父親於分產時的指示占有系爭房屋，應受法
　  律保障，不容上訴人侵奪。上訴人則主張本於所有權及共有
    關係占有系爭房屋，並非無權占有，被上訴人不得請求排除
    上訴人的占有。
  ２被上訴人主張上訴人是以強制手段侵奪系爭房屋的占有；上
　　訴人則主張被上訴人是自行搬離系爭房屋，不是上訴人以強
　  制手段侵奪。
  ３被上訴人主張系爭房屋三間面臨道路店面，都是兩造父親生
    前所建，上訴人則主張只有中間的一間是兩造父親生前所建
    ，兩邊各一間都是上訴人在六十五年間所建（如第一審卷第
    100 頁照片所示）。
  ４被上訴人主張民國六十三年八月十日兄弟分家，兩造之父親
    交代大哥廖學相與上訴人乙○○分得定安村定安路六十三號
    （現改為八十七號）的舊房屋，而被上訴人分得系爭房屋，
    由被上訴人與父親同住。上訴人則主張兩造及兄弟間至今尚
    未分家。
五、得心證之理由：
　１系爭房屋是何人出資與建，屬何人所有？
  　據證人廖學相（即兩造之長兄）於原審到庭作證，法官提示
　　照片的房子（即系爭房屋），問以該屋由何人所蓋？渠答稱
  　：「我父親於民國六十年出資所蓋的，由相對人（即上訴人
    ）所蓋，我們四人作小工。」（見原審93年3 月8 日調解程
    序筆錄)， 當時兩造兄弟尚未分家，出資的又是兩造父親，
    兩造兄弟各有出力，雖有大工小工之分，都應認為是協助家
    長，其所有權應由身為家長的父親取得，在兩造父親過世以
    後，其所有權應由全體繼承人共同繼承，在分割遺產前，為
    公同共有。上訴人雖主張系爭房屋翻修時，由其出資，自己
　  應為所有權人，並提出編釘門牌申請書、雲林縣警察局二崙
    鄉戶政事務所門牌證明書及聲請訊問證人曾昆山為證，惟查
    編釘門牌申請書及戶政事務所的門牌證明書不足以為房屋所
    有權誰屬之證明，而據證人曾昆山於原審證述：其自六十三
    年間開始賣屋瓦，約在六十五年間、六十八年間向上訴人收
    取二次瓦片帳款云云，但經原審勘驗現場，發現系爭房屋後
    面水泥牆上有「60.9.1」之記號（見九十三年六月九日勘驗
　　筆錄），參照證人廖學相的證詞，被上訴人主張此乃是六十
　  年九月一日完成整修時之紀念，應屬可信。六十年九月間
    ，證人曾昆山尚未開始從事賣屋瓦生意，自不可能賣屋瓦給
    上訴人，因此證人曾昆山所述尚難採信。又上訴人雖稱上開
    「60.9.1」之記號係興建圍牆之記號，而非興建房屋之記號
    ，此由牆面水泥未連接可資辨識云云，然而整建房屋不予記
    載留念，而在修建圍牆時才予記載，實屬不合情理而不可信
    ，從而上訴人主張系爭房屋兩側各一間為其所建並所有，亦
    不可採。
　２關於系爭房屋原來由何人占有？
　　據證人廖學相證稱：「我父親於民國六十三年就有說何人居
　  住在此房屋．．．我父親有說老大（廖學相）與老二（上訴
    人）去住舊家，我父親要與老三即聲請人（被上訴人）住這
　　系爭之房屋內，後來我父親一直住在此房間，直到九十一年
　  過世，之前此房屋都是聲請人及我父親在居住，相對人（上
    訴人）從來都沒有去住過，是我父親過世後，相對人才說是
    他的，另一舊房子是我與相對人各分一半居住。．．．我父
    親尚未過世前，被告（上訴人）從頭到尾都沒有住過系爭房
    屋。」又證人廖樹黃（即兩造之妹妹）證稱：「系爭房屋是
    先前我父母親與原告（被上訴人）同住，我尚未出嫁前也住
    過，我大哥、二哥（即上訴人）從來沒有住在系爭房屋，系
    爭房屋原來是開店，後來是原告整修．．．我父親有說系爭
    房屋是他、我母親及原告同住，有說系爭房屋要分給原告，
    所以從頭到尾都是原告在住．．．我父親過世前有明確說該
    房子是要給原告，這事左鄰右舍大家都知道．．．我知道被
　　告的兒子有借住一間房間過。」（九十三年三月八日筆錄）
　  綜合上述證人的證詞，被上訴人主張自六十三年間以來，由
    其與父親同住並占有系爭房屋，堪信為真實。至於上訴人之
    子雖曾經借住系爭房屋一段時間，但只是就讀國中時期借住
　　，國中畢業後即北上報考警專，離去系爭房屋至今已有多年
  　，應認上訴人之子當時只是獲得被上訴人同意而暫住，屬於
    被上訴人之輔助占有人而已，並非真正占有人，更不可能由
    其占有轉換為上訴人對於系爭房屋之占有，從而本件也不曾
    有由上訴人、上訴人之子與被上訴人共同占有系爭房屋之情
    形。
　３共有人強行占有共有物，是否一定都不會侵犯其他共有人的
　  權益？
　　上訴人主張自己基於公同共有人之身分，占有共有物即非無
　  權占有云云。惟查系爭房屋及門牌為定安村定安路87號之房
    屋，原均為兩造之父親廖大曾所有，廖大曾在民國63年間就
    已經指示將定安村定安路87號之房屋分給兩造之大哥廖學相
    與上訴人乙○○居住，而被上訴人則分得系爭房屋並與廖大
    曾夫婦共同居住，此據證人廖學相、廖樹黃證述明確在卷（
    並見前述），則系爭房屋及門牌為定安村定安路87號之房屋
　　究竟分別由何人占有使用，自當時有權之人廖大曾為指示之
　  後，即有明確之劃分，即使後來廖大曾於民國91年間辭世，
    上開房屋的所有權依法由全體繼承人共同繼承，但上開房屋
    的占有使用狀態並未經廖大曾生前指示變更，或由全體繼承
    人於共同繼承後協議變更，上開房屋向來的占有使用狀態對
    全體繼承人而言並無改變，不容共同繼承人中任何一人片面
    予以改變或破壞，如有人片面予以改變或破壞，即可構成對
    原來占有人占有之妨害或侵奪。原審認為自民國六十三年間
    起，兩造及兄弟姊妹們就將來房屋土地之分管方法，已經達
    成共識，在兩造父親往生後，此項共識當已成為彼此間之分
    管契約，固然稍嫌乏據（或許只是缺乏舉證而已），但原審
    認定上訴人違背向來之占有使用狀態，強占系爭房屋，縱然
    其具有繼承人之身分，對於被上訴人而言，仍屬無權占有，
    則屬正確。
  ４上訴人是否以強制手段侵奪被上訴人對於系爭房屋的占有？
　　上訴人主張被上訴人是自行搬離系爭房屋，不是上訴人以強
　  制手段侵奪云云。惟兩造為了系爭房屋，曾衍生出傷害、毀
    損等刑事案件，各經本院以刑事簡易判決判處罪刑在案，且
　　系爭房屋之門鎖遭上訴人更換，鑰匙目前由上訴人管理中，
　  乃經本院當庭確認雙方不爭執之事實。而擅自更換他人之門
    鎖使他人無法自由進出、駕駛插秧機堵住廚房門口、打斷自
    來水管、撬壞電動捲門、以小客車堵住房門等等行為，在目
    前司法實務上，即認為是強暴的行為，自可認定上訴人是以
    強制手段侵奪被上訴人對於系爭房屋的占有。
　５被上訴人的請求權時效是否已經完成？
　　經查92年1 月31日（除夕），上訴人將車號3P-8702 號自用
    小客車停放在系爭房屋內，妨礙被上訴人之房門開啟，業經
　　上訴人在警訊中所承認（西螺分局92年2 月11日刑事訊問筆
    錄及照片）。上訴人此次強占房屋之行為，至被上訴人93年
    1 月5 日起訴，尚不超過一年，並未罹於時效，上訴人所為
    時效抗辯，亦非可採。
六、民法第九百六十二條規定：「占有人，其占有被侵奪者，得
    請求返還其占有物；占有被妨害者，得請求除去其妨害；占
    有有被妨害之虞者，得請求防止其妨害。」此為占有人之物
    上請求權規定。占有保護制度之目的，在於確保現已存在之
    事實管理力，以維護社會秩序和平安定。「占有」在我國民
　　法上僅為一種事實，占有者並不以有所有權為必要，故上訴
　  人以系爭房屋被上訴人並未證明其父有贈與之意，且亦未依
    民法第758 條之規定辦妥移轉登記，故被上訴人自非所有權
　　人，不得請求保護等語為辯，即非可採；又民法第965 條雖
　  規定「數人共占有一物時，各占有人就其占有物使用之範圍
    ，不得互相請求占有之保護。」但此係指各占有人本於和平
    且合法之方式共占有一物者而言，此規定保護的對象，並不
    包括以非法方法侵奪他人之占有者，若謂任何以非法方法侵
    奪他人之占有者，在造成占有之既成事實後，均可引用本條
    規定排除占有被侵奪者行使民法第962 條之請求權，顯非立
    法本意，其理甚明（正如強盜者以強暴方法取得盜贓後，援
    引民法第962 條之規定主張其占有應受保護），何本件也
    不曾有由上訴人、上訴人之子與被上訴人共同占有系爭房屋
    之情形，故上訴人引用民法第965 條規定主張其係基於公同
    共有人之身份而占有使用系爭房屋，並無侵奪被上訴人占有
    之情形云云，亦不足採。
七、綜上所述，被上訴人自民國63年間以來，基於其父親對所有
    財產分管之指示，一直管理占有系爭房屋，在遭上訴人侵奪
    以前，並無改變，上訴人以強暴方法侵奪被上訴人對於系爭
    房屋之占有，被上訴人基於民法第962 條規定，請求上訴人
    遷讓返還占有物，自屬有據，應予准許。原審為被上訴人勝
    訴之判決，並依職權宣告假執行，其結果並無不當，上訴論
    旨指摘原審判決錯誤，求予廢棄改判，為無理由，應將其上
    訴駁回。
八、據上論結，本件上訴為無理由，依民事訴訟法第436 條之1
    第3 項，第449 條第1 項，第78條，第463 條判決如主文。
中　　華　　民　　國　　94　　年　　6 　　月　　29　　日
                  民事第一庭    審判長法官　蕭守田
                                法      官　蔣得忠
                                法      官  邱瑞裕
右為正本係照原本作成
本件不得上訴
中　　華　　民　　國　　94　　年　　6 　　月　　29　　日
                                書　記　官  周玄鎮
